【裁判字號】    98,交抗,382
【裁判日期】    980630
【裁判案由】    聲明異議
【裁判全文】
臺灣高等法院高雄分院刑事裁定         98年度交抗字第382號
抗  告  人  交通部公路總局高雄區監理所屏東監理站
代  表  人  甲○○
異  議  人
即受處分人  乙○○
上列抗告人因受處分人違反道路交通管理處罰條例聲明異議案件
，不服臺灣屏東地方法院中華民國98年4 月30日裁定（98年度交
聲字第41號），提起抗告，本院裁定如下：
    主  文
原裁定撤銷，發回臺灣屏東地方法院。
    理  由
一、抗告意旨略以：(一)查95年2 月5 日始施行之行政罰法第26條
    規定：「一行為同時觸犯刑事法律及違反行政法上義務規定
    者，依刑事法律處罰之。但其行為應處以其他種類行政罰或
    得沒入之物而未經法院宣告沒收者，亦得裁處之。前項行為
    如經不起訴處分或為無罪、免訴、不受理、不付審理之裁判
    確定者，得依違反行政法上義務規定裁處之。」，異議人被
    屏東縣警察局警員以其有違反道路交通管理處罰條例第35條
    第1 項第1 款規定之行為，遂於97年11月10日0 時10分，以
    屏縣警交字第V00000000 號舉發違反道路交通管理事件通知
    單製單舉發之事實，應堪認定。本站據以裁處異議人罰鍰34
    500 元整，吊扣駕駛執照1 年及施以道安講習，應無違誤，
    合先敘明。(二)按「一行為同時觸犯刑事法律及違反行政法上
    義務規定者，依刑事法律處罰之。但其行為應處以其他種類
    行政罰或得沒入之物而未經法院宣告沒收者，亦得裁處之。
    前項行為如經不起訴處分或為無罪、免訴、不受理、不付審
    理之裁判確定者，得依違反行政法上義務規定裁處之。」固
    為行政罰法第26條所明定，並已自95年2 月5 日起生效施行
    。惟查1.按刑事訴訟法所規定之緩起訴處分乃附條件之不起
    訴處分，本質上為不起訴的一種，此觀諸刑事訴訟法第256
    條之規定自明。至檢察官為緩起訴處分時依刑事訴訟法第25
    3 條之2 第1 項規定「檢察官為緩起訴處分者，得命被告於
    一定期間內遵守或履行左列各款事項：一、向被害人道歉。
    二、立悔過書。三、向被害人支付相當數額之財產或非財產
    上之損害賠償。四、向公庫或指定之公益團體、地方自治團
    體支付一定之金額。五、向指定之公益團體、地方自治團體
    或社區提供四十小時以上二百四十小時以下之義務勞務。六
    、完成戒癮治療、精神治療、心理輔導或其他適當之處遇措
    施。七、保護被害人安全之必要命令。八、預防再犯所為之
    必要命令。」，對被告所為之指示及課予之負擔，似屬一種
    特殊的處遇措施，並非刑罰；故刑事案件經檢察官為緩起訴
    處分案件確定後，視同不起訴處分確定；則依上開行政罰法
    第26條第2 項所定，似非不得依違反行政法上義務規定裁處
    之。2.本件受處分人乙○○因前開酒醉駕車之行為，雖經台
    灣屏東地方法院檢察署檢察官以97年度偵字第340 號予以緩
    起訴處分，緩起訴期間為1 年，異議人並應向該署指定之公
    益團體、地方自治團體支付2 萬元。然上開緩起訴處分，又
    向公益團體支付2 萬元部分，僅屬特殊之處遇措施，而非屬
    刑事法律規定之刑罰，然緩起訴書之內容實質上並沒有科處
    罰金；另緩起訴處分，既屬不起訴處分之一種，仍得依違反
    行政法上義務規定裁處之，原審對於上情並未審酌，僅在理
    由內說明「該捐款之性質類同罰金，應無由再依違反行政法
    上義務之規定處罰鍰，否則即與一事不二罰原則有悖」，遽
    認原處分機關裁處異議人罰緩逾14,500元部分撤銷，前項撤
    銷部分，似有誤會。爰依法提起抗告，請求撤銷原裁定，另
    為適法之裁定云云。
二、原審以：(一)原處分意旨略以：異議人即受處分人（下稱：異
    議人）乙○○君駕駛車號WQ-5976 號於民國 (下同)97 年11
    月10日零時10分，屏東市○○路、中華路口被警攔停舉發「
    汽車駕駛人駕駛汽車經測試酒精濃度超過規定標準0.4-0.55
    」違規，有屏縣警交字第V00000000 號違規通知單可參，因
    此，異議人其行為符合道路交通管理處罰條例第35 條 第1
    項之相關規定，查本案行為人因公共危險刑事案件部分業經
    檢察官為緩起訴處分確定，最終未被檢察官提起公訴。準此
    ，違反行政法上義務之行為業經緩起訴處分之情形下，視同
    不起訴處分確定，依上開行政罰法第26條第2 項所定，行政
    機關得逕為依違反行政法上義務規定裁處之。本站乃依道路
    交通管理處罰條例第35項第2 項規定，暨違反道路交通管理
    事件統一裁罰基準表裁處，異議人新台幣 (下同)34,500 元
    並辦理吊扣駕駛執照1 年處分，施以道安講習，應無不當。
    (二)異議人則以：受處分人乙○○於97年11月10日零時10分駕
    駛WQ-5976 號三陽喜美廠牌自用一般小客車，行駛於屏東市
    ，而認定受處分人有酒後駕駛之違規情事，而被裁決處新台
    幣34,500元並駕駛執照12個月，並施以道安講習，依行政罰
    法第26條：一行為同時違反刑事法律及行政法上義務，應依
    刑事法律處罰之，準此，原處分仍為處罰即有未合，為此聲
    明異議之等語。(三)按汽車駕駛人，駕駛汽車經測試檢定酒精
    濃度超過規定標準者，處新台幣（下同）1 萬5,000 元以上
    6 萬元以下罰鍰，並當場移置保管該汽車及吊扣其駕駛執照
    1 年；因而肇事致人受傷者，並吊扣其駕駛執照2 年；又汽
    車駕駛人，有第35條第1 項規定之情形，應接受道路交通安
    全講習，道路交通管理處罰條例第35條第1 項第1 款前段、
    第24條第1 項第2 款固有明文。惟按一行為同時觸犯刑事法
    律及違反行政法上義務規定者，依刑事法律處罰之。但其行
    為應處以其他種類行政罰或得沒入之物而未經法院宣告沒收
    者，亦得裁處之。前項行為如經不起訴處分或為無罪、免訴
    、不受理、不付審理之裁判確定者，得依違反行政法上義務
    規定裁處之，亦為行政罰法第26條所明定，乃揭示同一行為
    不受行政及刑事之雙重處罰即「一事不二罰」之原則。而前
    揭道路交通管理處罰條例第35條第1 項第1 款規定之處罰內
    容，係針對行為人違反行政法上義務規定之行政罰，且該條
    例關於一行為同時觸犯刑事法律及違反行政法上義務規定者
    ，並無特別規定，倘汽車駕駛人單一酒後駕駛汽車行為，經
    測試酒精濃度超過規定標準，而同時涉有刑法第185 條之3
    公共危險罪嫌時，道路交通管理處罰機關除有行政罰法第26
    條第1 項但書得處以其他種類行政罰者之情形，而得裁處其
    他種類行政罰外，關於罰鍰部分，應依行政罰法第26條及道
    路交通管理處罰條例第10條規定移送地方法院檢察署處理。
    且該酒後駕駛汽車之行為，除移送後有行政罰法第26條第2
    項所定經「不起訴處分」或為「無罪」、「免訴」、「不受
    理」、「不付審理」之裁判確定等情形，得再依違反行政法
    上義務規定裁處之外，不得逕依道路交通管理處罰條例第35
    條第1 項第1 款規定裁處行為人罰鍰，以符行政罰法第26條
    一事不二罰之規定。再者，觸犯刑事法律之犯罪行為，如檢
    察官認該行為所涉為死刑、無期徒刑或最輕本刑3 年以上有
    期徒刑以外之罪，於參酌刑法第57條所列事項及公共利益之
    維護，認以緩起訴為適當者，得定1 年以上3 年以下之緩起
    訴期間為緩起訴處分，並同時命被告為一定之金錢給付，因
    該金錢給付係附隨於緩起訴處分之負擔，性質上雖非刑罰，
    惟就被告而言，不無被強制剝奪財產權之性質，仍屬其為犯
    罪所付出之代價，其於刑事訴訟程序中由檢察官命被告支付
    一定金額，乃剝奪其財產權之處罰，雖無須經法院判決，而
    與刑法中罰金刑有異，然與罰金均處向特定之對象繳納具有
    處罰性質之金錢，應認與罰金為相類似之處罰。是應受行政
    罰之行為，如經緩起訴處分，除有符合行政罰法第26條第1
    項但書之情形外，亦應不得依違反行政法上之義務規定裁處
    之。(四)經查，異議人乙○○於民國97年11月10日凌晨0 時10
    分許，在飲酒後，已達不能安全駕駛動力交通工具之程度，
    仍駕駛車牌號碼WQ-5976 號自用小客車，行經屏東縣屏東市
    ○○路、中華路口，因不勝酒力，不慎撞擊車牌號碼ZX-838
    0 號自用小貨車肇事。測得異議人呼氣中酒精濃度為0.41毫
    克/ 公升，經屏東縣警察局屏東分局以其涉有刑法第185 條
    之3 服用酒類致不能安全駕駛動力交通工具而駕駛罪嫌為由
    ，移送臺灣屏東地方法院檢察署檢察官，嗣經檢察官於97年
    11月13日，以97年度速偵字第340 號為緩起訴處分，緩起訴
    期間為1 年，並命向指定之公益團體、地方自治團體支付2
    萬元；異議人於97年12月22日，依臺灣屏東地方法院檢察署
    指示，向財團法人台灣更生保護基金會臺灣屏東分會支付2
    萬元後，又於98年1 月6 日，經原處分機關裁處罰鍰34,500
    元及吊扣駕駛執照12個月，並應參加道安講習等事實，均為
    異議人所不爭執，且有交通部公路總局高雄區監理所屏東監
    理站屏監違字第裁82 -V00000000 號違反道路交通管理事件
    裁決書，臺灣屏東地方法院檢察署檢察官97年度速偵字第35
    0 號緩起訴處分書及郵政跨行款申請書等件附卷可證。是
    異議人酒後駕駛自用小客車之行為，同時觸犯刑事法律及違
    反行政法上義務，經檢察官依刑事法律為緩起訴處分，異議
    人並依據該緩起訴處分向財團法人台灣更生保護基金會臺灣
    屏東分會2 萬元，該捐款之性質類同罰金，應無由再依違反
    行政法上義務之規定處罰鍰，否則即與一事不二罰原則有悖
    。惟依道路交通管理處罰條例第35條第8 項規定：「... 前
    項（指有酒精濃度超過規定標準而駕駛車輛等情形）汽車駕
    駛人，經裁判確定處以罰金低於本條例第92條第3 項所訂最
    低罰鍰基準規定者，應依本條例裁決繳納不足最低罰鍰之部
    分」，依其性質（即道路交通管理處罰條例第35條第8 項）
    應為行政罰法第26條第1 項之特別規定，是依違反道路交通
    管理事件統一裁罰基準表之規定，自用小客車之汽車駕駛人
    違反處罰條例第35條第1 項第1 款，其呼氣所含酒精濃度每
    公升0.41毫克以上者，應裁處之最低罰鍰為34,500元，本件
    異議人既已支付2 萬元之緩起訴處分金，則依上開規定，異
    議人須補繳該等不足部分之罰鍰即14,500元即為己足。至於
    原裁決處分吊扣駕駛執照12個月及施以道路交通安全講習部
    分，係罰鍰以外他種行政罰，無「一事不兩罰」之適用，準
    此，原處分機關依道路交通管理處罰條例第35條第1 項第1
    款前段，第24條第1 項第2 款規定予以裁罰，核與行政罰第
    26條第1 項但書之規定無違，即屬適法。(五)綜上所述，原處
    分機關裁處異議人罰緩逾14,500元部分，異議為有理由，應
    由本院予以撤銷，並自為裁定前項撤銷部分不罰。至原處分
    機關裁處罰緩14,500元部分，核屬有據，異議為無理由，應
    予以駁回。至原處分機關裁處吊扣異議人駕駛執照1 年及施
    以道路安全講習部分，上開裁罰性質核與前揭緩起訴處分命
    異議人應履行之義務種類迥異，是原處分機關本得依行政罰
    法第26條第1 項但書之規定，以其他異於檢察官緩起訴命履
    行事項種類之行政罰裁處異議人，無所謂「一事不二罰」之
    適用。異議意旨求併予撤銷，為無理由應予駁回。
三、本院查:
  (一)異議人即受處分人乙○○於民國97年11月10日凌晨0 時10分
    許，在飲酒後，已達不能安全駕駛動力交通工具之程度，仍
    駕駛車牌號碼WQ-5976 號自用小客車，行經屏東縣屏東市○
    ○路、中華路口，因不勝酒力，不慎撞擊車牌號碼ZX-8 380
    號自用小貨車肇事。測得異議人呼氣中酒精濃度為0.41毫克
    / 公升，經屏東縣警察局屏東分局以其涉有刑法第185 條之
    3 服用酒類致不能安全駕駛動力交通工具而駕駛罪嫌為由，
    移送臺灣屏東地方法院檢察署檢察官，嗣經檢察官於97年11
    月13日，以97年度速偵字第340 號為緩起訴處分，緩起訴期
    間為1 年，並命向指定之公益團體、地方自治團體支付2 萬
    元；異議人於97年12月22日，依臺灣屏東地方法院檢察署指
    示，向財團法人台灣更生保護基金會臺灣屏東分會支付2 萬
    元後，又於98年1 月6 日，經原處分機關裁處罰鍰34,500元
    及吊扣駕駛執照12個月，並應參加道安講習等事實，均為異
    議人所不爭執，且有交通部公路總局高雄區監理所屏東監理
    站屏監違字第裁82 -V00000000 號違反道路交通管理事件裁
    決書，臺灣屏東地方法院檢察署檢察官97年度速偵字第350
    號緩起訴處分書及郵政跨行款申請書等件附卷可證，此部
    份之事實自堪認定。
  (二)按道路交通安全規則第114 條規定：「汽車駕駛人有下列情
    形之一者，不得駕車：……二、飲用酒類或其他類似物後其
    吐氣所含酒精濃度超過每公升○‧二五毫克或血液中酒精濃
    度超過百分之○‧○五以上。……」，又道路交通管理處罰
    條例第35條第1 項第1 款及第8 項規定：「汽車駕駛人，駕
    駛汽車經測試檢定有下列情形之一者，處新臺幣一萬五千元
    以上六萬元以下罰鍰，並當場移置保管該汽車及吊扣其駕駛
    執照一年；因而肇事致人受傷者，並吊扣其駕駛執照二年；
    致人重傷或死亡者，吊銷其駕駛執照，並不得再考領：一、
    酒精濃度超過規定標準。……前項汽車駕駛人，經裁判確定
    處以罰金低於本條例第九十二條第三項所訂最低罰鍰基準規
    定者，應依本條例裁決繳納不足最低罰鍰之部分。」。再依
    行政罰法第1 條及第26條規定：「違反行政法上義務而受罰
    鍰、沒入或其他種類行政罰之處罰時，適用本法。但其他法
    律有特別規定者，從其規定」、「一行為同時觸犯刑事法律
    及違反行政法上義務規定者，依刑事法律處罰之。但其行為
    應處以其他種類行政罰或得沒入之物而未經法院宣告沒收者
    ，亦得裁處之。前項行為如經不起訴處分或為無罪、免訴、
    不受理、不付審理之裁判確定者，得依違反行政法上之義務
    規定裁處之」。是一行為同時觸犯刑事法律及違反行政法上
    義務規定者，該行為如經不起訴處分或為無罪、免訴、不受
    理、不付審理之裁判確定者，始得依違反行政法上義務規定
    裁處之。上開規定既未包括緩起訴處分在內，即不得擴張法
    律規定內容課予人民不利益。另依刑事訴訟法第260 條規定
    ，不起訴處分已確定或緩起訴處分期滿未經撤銷者，非有法
    定情形，不得對於同一案件再行起訴，係限制對緩起訴處分
    期滿未經撤銷之被告再為刑事追訴，故僅係限制再行起訴效
    果相同，不得因此即認不起訴處分與緩起訴處分性質完全相
    同。況依刑事訴訟法第253 條之1 第1 項規定：「被告所犯
    為死刑、無期徒刑或最輕本刑3 年以上有期徒刑以外之罪，
    檢察官參酌刑法第57條所列事項及公共利益之維護，認以緩
    起訴為適當者，得定1 年以上3 年以下之緩起訴期間為緩起
    訴處分，其期間自緩起訴處分確定之日起算。」，足見被告
    係受有罪認定，但檢察官參酌刑法第57條所列事項及公共利
    益之維護，認以緩起訴為適當者，得定1 年以上3 年以下之
    緩起訴期間為緩起訴處分，亦與刑事訴訟法第252 條、第25
    3 條之不起訴處分規定不同，則檢察官依刑事訴訟法第253
    條之2 第1 項規定為緩起訴處分時，命被告於一定期間內遵
    守或履行該條項各款事項，應堪認係屬刑罰性質。
  (三)至交通部95年7 月17日交路字第0950006986號函釋略以：法
    務部行政罰法諮詢小組第1 次會議紀錄已明確結論「緩起訴
    者乃附條件的不起訴處分，亦即是不起訴的一種」在案，當
    依該部上開函釋結論及行政罰法第26條第2 項規定辦理等語
    。惟「緩起訴」處分之最終雖使被告免於刑事訴追之效果，
    與「不起訴」處分之效果相同，然觀諸刑事訴訟法第253 條
    之1 第1 項係91年2 月8 日增訂，行政罰法係94年2 月5 日
    公布，而制定在後的行政罰法第26條第2 項僅臚列「不起訴
    處分或無罪、免訴、不受理、不付審理之裁判確定者」，並
    未將「緩起訴處分」納入。又緩起訴處分既非不能證明行為
    人之犯罪事實，且行為人有支付一定金額之實質處罰，已產
    生實質刑罰之效果，自與上開行政罰法第26條第2 項列舉之
    不起訴處分等情形迥然有別，無從遽為比擬而為相同之處置
    。再者，酒後駕車行為人於受緩起訴處分，如除仍需繳納一
    定金額之行政罰鍰外，尚須依緩起訴所指定之條件繳納一定
    之金錢或服一定之勞務，其結果勢必降低刑事被告接受緩起
    訴之意願，亦與訂定緩起訴處分以替代繁複刑事審判程序之
    制度性機能相悖。是制定在後之行政罰法第26條第2 項既未
    將緩起訴處分列舉其中，本於保障人民基本權及「法律明示
    其一排除其他」之法理暨前揭說明，自不能將條文中「不起
    訴處分」之範圍，擴及於性質並不相同之「緩起訴處分」。
    再者，臺灣高等法院曾就酒後駕車遭緩起訴處分並附條件為
    捐款行為，於緩起訴處分猶豫期間屆滿未經撤銷確定，行政
    機關得否對同一行為課以行政罰鍰相關問題加以研議，結論
    亦同認：行政機關不得對同一行為再課以行政罰鍰（而非採
    緩起訴猶豫期間經過而未經撤銷，行政機關即得為行政罰）
    ，此觀臺灣高等法院暨所屬法院96年法律座談會刑事提案第
    36號自明（發文日期96年11月28日，見司法院臺灣高等法院
    暨所屬法院96年法律座談會彙編，97年1 月版第483 至493
    頁），足徵行政機關不得就異議人同一行為再為行政罰鍰處
    分。
  (四)綜上所述，原處分機關依道路交通管理處罰條例第35條第1
    項第1 款之規定，對受處分人上開酒後駕車之違規行為予以
    裁罰時，除其行為應處以其他種類行政罰即裁處吊扣異議人
    駕駛執照1 年及施以道安講習部分仍得予以裁處外，關於裁
    處罰鍰部分，自不得再科處行政罰對於受處分人予以重複處
    罰。是原處分機關以異議人酒精濃度超過規定標準，而對其
    裁處罰鍰3 萬4,500 元，即有未恰。原審認本件異議人既已
    支付2 萬元之緩起訴處分金，則依上開規定，異議人須補繳
    該等不足部分之罰鍰即14,500元即為己足，因而將原處分罰
    鍰超過新台幣14500 元部分撤銷，並為前項撤銷部分，乙○
    ○不罰之諭知，固非無見。惟查上開酒後駕車案件，臺灣屏
    東地方法院檢察署97年度速偵字第340 號所為緩起訴處分期
    間1 年，緩起訴處分猶豫期間尚未屆滿，原處分機關即逕行
    裁決，該緩起訴處分仍有被撤銷而再提起公訴之可能，其是
    否屆期未經撤銷而確定，尚未可知，如經撤銷，即已全部不
    得再行裁處，而非僅2 萬元不得裁處，是在緩起訴處分猶豫
    期間尚未屆滿前，原處分機關尚不得裁決，其率予裁決，即
    有不當；原裁定為原處分罰鍰超過新台幣14500 元部分撤銷
    ，並為前項撤銷部分，乙○○不罰之諭知，尚有疑義。抗告
    人執前詞提起抗告，指摘原裁定不當，雖無理由，然原裁定
    既有上開可議，仍應由本院將原裁定予以撤銷，發回原審法
    院另為適法之裁定。
據上論結，應依道路交通案件處理辦法第26條，刑事訴訟法第41
3 條前段，裁定如主文。
中    華    民    國    98    年    6     月    30    日
                  刑事第五庭    審判長法  官  曾永宗
                                      法  官  王伯文
                                      法  官  任森銓
以上正本證明與原本無異。
不得再抗告。
中    華    民    國    98    年    6     月    30    日
                                      書記官  廖素珍


司法院資訊處製作；財團法人民間司法改革基金會備份。
